臺灣高雄地方法院刑事判決
110年度金訴字第228號
公  訴  人  臺灣高雄地方檢察署檢察官
被      告  阮氏萩



選任辯護人  陳彥姍律師
上列被告因詐欺等案件，經檢察官提起公訴（110年度偵字第357
0號、第7949號），及移送併辦（110年度偵緝字第641 號），因
被告於準備程序進行中，就被訴事實為有罪之陳述，經受命法官
告知簡式審判程序之旨，並聽取被告與公訴人之意見後，由本院
合議庭裁定由受命法官獨任進行簡式審判程序，判決如下：
    主      文
阮氏萩犯三人以上共同詐欺取財罪，共肆罪，各處有期徒刑陸月
。應執行有期徒刑玖月。緩刑參年，並應於緩刑期間履行如附表
所示之負擔。
扣案之搭配門號0000000000號行動電話壹支（含SIM 卡壹張）沒
收。　　
　  事實及理由
一、被告阮氏萩所犯均係死刑、無期徒刑、最輕本刑為3年以上
    有期徒刑以外之罪，被告於準備程序中就被訴事實為有罪之
    陳述，經受命法官告知簡式審判程序之旨，並聽取被告及其
    辯護人、公訴人之意見後，本院合議庭認為適宜由受命法官
    獨任進行簡式審判程序，爰依刑事訴訟法第273條之1第1 項
    規定，裁定由受命法官獨任進行簡式審判程序，合先敘明。
二、本案犯罪事實及證據，除了起訴書犯罪事實欄一、補充「同
    案被告徐月香部分，由本院另行處理」之外，其餘均依刑事
    訴訟法第310 條之2準用同法第454 條第2 項規定引用起訴
    書之記載（如附件）。
三、論罪科刑：
㈠核被告所為，均係犯刑法第339條之4第1項第2款之三人以上共
  同詐欺取財罪、洗錢防制法第2 條第2款、同法第14條第1項之
  洗錢罪（共4罪）。被告與徐月香、「王哈里」、「Richie」
  及所屬詐欺集團其他成員，有犯意聯絡及行為分擔，應論以共
  同正犯。
㈡罪數部分：
1.被告所為，均係以一行為同時觸犯三人以上共同詐欺取財罪、
  洗錢罪，為想像競合犯，均應從一重以三人以上共同詐欺取財
  罪處斷。
2.起訴書附表編號1至4所示之4罪，被害人並不相同，侵害法益
  不同，顯係出於各別犯意所為，應予分論併罰。
㈢至檢察官移送併辦之犯罪事實（臺灣高雄地方檢察署110年度偵
  緝字第641號），與本案起訴書附表編號1之犯罪事實完全相同
  ，為同一案件，本院自得併予審理。
㈣按想像競合犯之處斷刑，本質上係「刑之合併」，其所謂從一
  重處斷，乃將想像競合犯組成之評價上數罪，合併為科刑一罪
  ，其所對應之刑罰，亦合併其評價上數罪之數法定刑，而為一
  個處斷刑。易言之，想像競合犯侵害數法益者皆成立犯罪，論
  罪時必須輕、重罪併舉論述，同時宣告所犯各罪名，包括各罪
  有無加重、減免其刑之情形，亦應說明論列，量刑時併衡酌輕
  罪部分量刑事由，評價始為充足，然後依刑法第55條規定「從
  一重處斷」，非謂對於其餘各罪可置而不論。因此，法院決定
  處斷刑時，雖以其中最重罪名之法定刑，做為裁量之準據，惟
  於裁量其輕重時，仍應將輕罪合併評價在內。查洗錢防制法第
  16條第2 項：「犯前二條之罪，在偵查或審判中自白者，減輕
  其刑。」被告所為洗錢犯行，於審判中坦承不諱，則就被告所
  犯洗錢罪部分，原應減輕其刑，惟依前揭說明，被告就上開犯
  行均係從一重論處三人以上共同詐欺取財罪，就被告此部分想
  像競合輕罪得減刑部分，本院於後述量刑時，將併予審酌，附
  此敘明。
㈤按犯罪之情狀顯可憫恕，認科以最低度刑仍嫌過重者，得酌量
  減輕其刑，刑法第59條定有明文。經查，本案被告所犯從一重
  處斷之刑法第339 條之4第1項第2款之三人以上共同詐欺取財
  罪，法定刑為「1 年以上7 年以下有期徒刑，得併科100 萬元
  以下罰金」，刑度非輕，而三人以上共同詐欺取財之人，原因
  動機不一，犯罪情節未必相同，故此類犯行之法定最低本刑均
  屬一致，難謂盡符事理之平。本院審酌被告本案所為，主觀上
  係屬未必故意，其惡性比直接故意者低；又被告提供帳戶、提
  領並轉交款項等行為，其實施行為並非詐欺取財過程之核心事
  項，犯罪情節較輕，且被告於本案之前，並無任何前案紀錄，
  此有臺灣高等法院被告前案紀錄表可佐。另被告於本院審理中
  已與被害人潘一芳、黃麗美分別以12萬元、15萬元達成和解，
  此有調解筆錄可佐（院二卷第389至390頁、第403至404頁），
  而因被害人黃詩涵、黃玉馨於調解期日未到庭，致調解未成立
  ，故調解不成立之結果實難苛責於被告，足見被告已盡量彌補
  其犯罪所生之損害。綜此，本院認被告本案之犯行，仍有情輕
  法重之嫌，客觀上足以引起社會一般人之同情，爰均依刑法第
  59條之規定，酌減其刑，期使個案裁判之量刑，能符合罪責相
  當之原則。
㈥本院審酌被告容任他人使用其申設之帳戶，並聽從指示提領匯
  入帳戶之款項，再轉交予他人，以此方式實施詐欺犯行、製造
  金流斷點，使詐欺所得之去向與所在難以追查，價值觀念顯有
  偏差，不僅侵害被害人之財產利益，更影響社會秩序、破壞人
  際間信賴關係，所為實屬不該。惟念及被告對於上開三人以上
  共同詐欺取財罪、洗錢罪，於審判中自白不諱，且被告於本案
  所為之角色及分工，均非屬核心地位。復衡酌被告自承其智識
  程度、工作、收入、生活情狀等節（因涉及個人隱私，故不予
  揭露）、刑法第57條之各款事由等一切情狀，分別量處如主文
  所示之刑。又本院斟酌被告所犯本案4罪，被害人固不相同，
  但犯罪手法相似，且犯罪時間甚為緊密，對於法益侵害之加重
  效益不大，如以實質累加方式定應執行刑，處罰之刑度將超過
  其行為之不法內涵，而違反罪責原則，是本院認為隨罪數增加
  遞減其刑罰之方式，當足以評價被告行為之不法性（即多數犯
  罪責任遞減原則），爰定應執行刑如主文所示。
㈦被告未曾因故意犯罪受有期徒刑以上刑之宣告，有臺灣高等法
  院被告前案紀錄表1 份在卷為憑，本院審酌被告先前並無任何
  前案紀錄，素行良好，且被告本案所為，主觀上僅屬未必故意
  ，惡性未深，且於本院審理中坦承犯行，並已與被害人潘一芳
  、黃麗美分別以12萬元、15萬元達成和解，已如前述。本院考
  量上情，並慮及被告一時失慮而觸法，諒經此偵、審程序，理
  當知所警惕，信無再犯之虞；再刑罰固屬國家對於犯罪之人，
  以剝奪法益之手段，所加之刑法之制裁，惟其積極目的，則在
  預防犯人之再犯，故對於惡性未深，天良未泯者，若因一時觸
  法即置諸刑獄，自非刑罰之目的，是本院斟酌後認被告本案所
  為，主觀上僅屬未必故意，惡性未深，若受刑之執行，將喪失
  彌補其犯罪所造成損害之機會與能力，造成被害人及被告雙輸
  之局態，因認前開所宣告之刑以暫不執行為適當，爰依刑法第
  74條第1 項第1 款規定諭知緩刑3 年，以符修復式司法之刑事
  政策。又本院為顧及被害人之權益，使其所受之損害能獲得彌
  補，並參考被害人被害之金額、被告之履行能力，以及被告與
  被害人和解之金額，爰依刑法第74條第2 項第3 款規定，於緩
  刑期間課予如附表所示之負擔，倘被告未遵循本院諭知之負擔
  而情節重大者，檢察官於緩刑期間內得依刑事訴訟法第476 條
  及刑法第75條之1第1 項第4 款之規定，聲請撤銷緩刑之宣告
  。又依刑法第74條第4 項之規定，本判決命被告限期支付被害
  人一定金額即如附表所示緩刑之負擔，得為民事強制執行名義
  ，如被告未依附表所示條件給付，被害人即得以本判決為執行
  名義，聲請民事強制執行，併此敘明。
㈧沒收部分：
1.扣案之存摺1本、金融卡1張、印章1枚，雖係用以收受、提領
  本案詐欺款項之工具，屬供本案犯罪所用之物，且為被告所有
  ，然此等物品僅為尋常之物，且被告所申設之上開郵局帳戶已
  遭凍結而無法提領，已無沒收之實益，爰依刑法第38條之2第2
  項之規定，均不予宣告沒收。　　
2.扣案之行動電話1支（門號0000000000號），為被告所有，且
  被告為本案犯行時，有以之與「王哈里」聯絡乙情，業據被告
  供述在卷，屬供本案犯罪所用之物，爰依刑法第38條第2項前
  段之規定宣告沒收。　　
3.被告本件之犯罪所得為11萬9000元（即65萬9000元-54萬元）
  。惟被告已與被害人潘一芳、黃麗美分別以12萬元、15萬元達
  成和解，且本院除將上開金額列入緩刑條件外，亦針對被害人
  黃詩涵、黃玉馨部分，另外課予被告應賠償之金額為緩刑條件
  ，可知被告需履行之賠償責任，遠遠大於其犯罪所得，若再予
  宣告沒收，將有過苛之虞，爰依刑法第38條之2第2項之規定，
  不予宣告沒收。
4.另洗錢防制法第18條第1 項前段固規定：「犯第十四條之罪，
  其所移轉、變更、掩飾、隱匿、收受、取得、持有、使用之財
  物或財產上利益，沒收之」，但條文並無「不問屬於犯罪行為
  人與否」之要件，當以屬於（按指實際管領）犯罪行為人者為
  限，始應沒收。查本案遭被告掩飾、隱匿去向與所在之詐欺所
  得（不含被告之報酬），被告既已依指示交給詐欺集團指定之
  人，而上繳至集團，已非在被告實際管領之中，自無從依上開
  規定諭知沒收，附此敘明。　
㈨被告本案犯行不成立組織犯罪防制條例第3 條第1 項後段之參
  與犯罪組織罪，分述如下：
1.按組織犯罪防制條例第2 條規定：「本條例所稱犯罪組織，指
  三人以上，以實施強暴、脅迫、詐術、恐嚇為手段或最重本刑
  逾五年有期徒刑之刑之罪，所組成具有持續性或牟利性之有結
  構性組織。前項有結構性組織，指非為立即實施犯罪而隨意組
  成，不以具有名稱、規約、儀式、固定處所、成員持續參與或
  分工明確為必要。」另該條例第3 條第1 項後段所稱「參與犯
  罪組織」，則係指行為人加入以實施特定犯罪為目的所組成之
  有結構性組織，並成為該組織成員而言。且既曰參與，自須行
  為人主觀上有成為該組織成員之認識與意欲，客觀上並有受他
  人邀約等方式而加入之行為，始足當之。倘欠缺加入成為組織
  成員之認識與意欲，僅單純與該組織成員共同實行犯罪或提供
  部分助力，則至多祇能依其所參與實行或提供助力之罪名，論
  以共同正犯或幫助犯，要無評價為參與犯罪組織之餘地（最高
  法院110 年度台上字第1670號判決意旨可參）。
2.本院審酌立法者既然特別制訂組織犯罪防制條例，顯係有意將
  之與單純的共同正犯、結夥三人以上犯罪之情形作區別，否則
  若只要是三人以上共同犯罪均成立組織犯罪防制條例之罪，立
  法者又何須另外制訂組織犯罪防制條例？而本院認為犯罪組織
  中之成員與犯罪組織間，應具有一定的從屬、服從關係，而成
  員與成員相互間利用彼此的作為以達到目的，犯罪組織係非為
  立即實施犯罪且非隨意組成。是以，犯罪組織中之各別成員對
  於犯罪組織之內涵等節，理當具有一定之認識。
3.至於刑法上共同正犯之成立，祇須具有犯意之聯絡及行為之分
  擔，既不問犯罪動機起於何人，亦不必每一階段犯行，均須參
  與；另共同正犯之意思聯絡，原不以數人間直接發生者為限，
  若有間接之聯絡者，亦包括在內，如甲分別邀約乙、丙犯罪，
  雖乙、丙間彼此並無直接之聯絡，亦無礙於其為共同正犯之成
  立。是以，因共同正犯之意思聯絡，可以包含間接之意思聯絡
  ，行為人不需要知道全部的犯罪計畫、整體的犯罪分工，即可
  成立共同正犯。
4.而本案，被告對於上開郵局帳戶可能成為他人實施詐欺取財犯
  罪之工具、匯入帳戶及自帳戶領出之款項極可能為詐欺取財所
  得一事，有所預見，卻仍聽從不具信賴關係之「王哈里」之指
  示，而為上開行為，且無從確信犯罪事實不發生，主觀上具有
  三人以上共同詐欺取財、洗錢之不確定故意，即可成立三人以
  上共同詐欺取財罪、洗錢罪，不以知悉整體犯罪計畫內容為必
  要。然被告主觀上僅具有不確定故意，已難認其有加入該犯罪
  組織之意欲，且卷內並無其他積極證據證明被告對「王哈里」
  所屬詐欺集團犯罪組織之內涵等節有直接明確的認識，被告自
  無從加入其所未明確認識之犯罪組織，遑論成為其中一員。是
  以，被告本案犯行不成立組織犯罪防制條例第3 條第1 項後段
  之參與犯罪組織罪，併此敘明。　　
據上論斷，應依刑事訴訟法第273 條之1 第1 項、第284 條之1
、第310 條之2 、第454 條第2 項、第299 條第1 項前段，判決
如主文。
本案經檢察官楊瀚濤提起公訴、檢察官劉慕珊移送併辦，檢察官
李白松到庭執行職務。
中　　華　　民　　國　　111 　年　　6 　　月　　30　　日
                  刑事第十四庭  法　官  胡慧滿
以上正本證明與原本無異。
如不服本判決應於收受送達後20日內向本院提出上訴書狀，並應
敘述具體理由；如未敘述上訴理由者，應於上訴期間屆滿後20日
內向本院補提理由書（均須按他造當事人之人數附繕本）「切勿
逕送上級法院」。
中　　華　　民　　國　　111 　年　　6 　　月　　30　　日
 　　　　　　　　　　　　　　　 書記官　陸艷娣
本件得於二十日內上訴。
附錄本案論罪科刑法條：
刑法第339 條之4
犯第三百三十九條詐欺罪而有下列情形之一者，處一年以上七年
以下有期徒刑，得併科一百萬元以下罰金：
一、冒用政府機關或公務員名義犯之。
二、三人以上共同犯之。
三、以廣播電視、電子通訊、網際網路或其他媒體等傳播工具，
    對公眾散布而犯之。
前項之未遂犯罰之。
洗錢防制法第2條
本法所稱洗錢，指下列行為：
一、意圖掩飾或隱匿特定犯罪所得來源，或使他人逃避刑事追訴
    ，而移轉或變更特定犯罪所得。
二、掩飾或隱匿特定犯罪所得之本質、來源、去向、所在、所有
    權、處分權或其他權益者。
三、收受、持有或使用他人之特定犯罪所得。　　
洗錢防制法第14條第1 項
有第二條各款所列洗錢行為者，處七年以下有期徒刑，併科新臺
幣五百萬元以下罰金。　　　　
附表：
應履行之負擔 一、阮氏萩應給付黃詩涵新臺幣陸萬元。給付方法：自本判決確定日之次月起，按月於每月20日前給付新臺幣參仟元，至全部付清為止，如有一期未履行視為全部到期。 二、阮氏萩應給付潘一芳新臺幣壹拾貳萬元。給付方法： ㈠新臺幣貳萬伍仟元，於調解期日前給付完畢。 ㈡新臺幣肆萬柒仟伍佰元，於民國111年5月25日給付。 ㈢新臺幣肆萬柒仟伍佰元，於民國111年6月25日給付。 ㈣如有一期未履行視為全部到期。　　 三、阮氏萩應給付黃麗美新臺幣壹拾伍萬元。給付方法： ㈠新臺幣貳萬元，於民國111年5月10日前給付。 ㈡餘款新臺幣壹拾參萬元，於民國111年6月10日起至全部清償完畢為止，每月為一期，按月於每月10日前給付新臺幣肆仟元（惟最後一期為新臺幣貳仟元）。 ㈢如有一期未履行視為全部到期。　　 四、阮氏萩應給付黃玉馨新臺幣柒萬元。給付方法：自本判決確定日之次月起，按月於每月20日前給付新臺幣參仟元，至全部付清為止，如有一期未履行視為全部到期。